【裁判字號】    98,消債更,558
【裁判日期】    980731
【裁判案由】    聲請更生程序
【裁判全文】
臺灣高雄地方法院民事裁定           98年度消債更字第558號
聲  請  人  甲○○
代  理  人  曾慶雲律師（財團法人法律扶助基金會高雄分會）
上列聲請人因消費者債務清理事件聲請更生，本院裁定如下：
    主  文
聲請人伍葳樺自中華民國九十八年七月三十一日下午五時起開始
更生程序。
命司法事務官進行本件更生程序。
    理  由
一、聲請意旨略以：聲請人曾於民國95年間依中華民國銀行公會
    會員辦理消費金融案件無擔保債務協商機制，與最大無擔保
    債權銀行國泰世華商業銀行達成分期還款協議，同意自95年
    12月起、分108 期、利率6%、每月繳納新臺幣（下同）15,9
    52元之方式償還欠款。然聲請人當時遭逢任職之超利科技股
    份有限公司解僱，嗣後雖經勞資爭議調解成立，聲請人得於
    95年1 月29日再度回任，惟此際已逾聲請人與國泰世華商業
    銀行成立協商還款期日2 個月，該銀行未因聲請人失業而延
    展繳款期間，聲請人乃因不可歸責於己之非自願性失業重大
    事由而毀諾。又而聲請人於97年1 至11月間平均每月薪資約
    25,839元，與配偶許友祥育有3 名子女，聲請人各需負擔每
    名子女扶養開銷7,000 元之一半即3,500 元，另需負擔婆婆
    許盧月砂每月伙食費4,500 元之一半即2,250 元，加上聲請
    人自身生活費7,250 元及交通費1,000 元，聲請人每月支出
    即達21,000元，所餘金額實不足以負擔協商款項，然聲請人
    為有效整合債務，在對於協商並無相關知識足夠為自己爭取
    之情況下，仍只能勉力為之，聲請人於協商當時誠處於弱勢
    ，更何況聲請人於協商成立後隨即遭到解僱，對於聲請人之
    經濟狀況更如雪上加霜，致無法履行協商款項即毀諾。爰向
    法院聲請更生等語。
二、按債務人不能清償債務或有不能清償之虞者，得依消費者債
    務清理條例所定更生程序，清理其債務；債務人無擔保或無
    優先權之債務總額未逾12,000,000元者，於法院裁定開始清
    算程序或宣告破產前，得向法院聲請更生；債務人對於金融
    機構因消費借貸、自用住宅借款、信用卡或現金卡契約而負
    債務，在聲請更生或清算前，應提出債權人清冊，以書面向
    最大債權金融機構請求協商債務清償方案，並表明共同協商
    之意旨；債務人與金融機構協商成立者，不得聲請更生，但
    因不可歸責於己之事由，致履行顯有重大困難者，不在此限
    ；本條例施行前，債務人依金融主管機關協調成立之中華民
    國銀行公會會員，辦理消費金融案件無擔保債務協商機制與
    金融機構成立之協商，準用前項之規定，消費者債務清理條
    例第3 條、第42條第1 項、第151 條第1 項、第5 項、第6
    項分別定有明文。是債務人如在本條例實施前，已與金融機
    構成立無擔保債務協商，即應由債務人按其協商條件履行，
    除非係因不可歸責於己之事由致履行顯有重大困難，始得准
    許債務人依本條例規定聲請更生或清算，以避免債務人任意
    毀諾已成立之協商，濫用更生或清算之債務清理程序。而審
    酌有無不可歸責於己之事由致履行顯有重大困難之情形，應
    非專指於協商成立後有無發生情事變更而言（即純依協商當
    時與協商成立後之因素判斷），尚可能包括協商當時已存在
    之情形，例如依協商當時債務人之資產或收入狀況，根本無
    從期其依協商條件履行或無從期其長期履行，卻因情況特殊
    而仍協商成立之情形而言，在此種情形下，債務人應非惡意
    違背原先協議，尚不至肇致道德危險，仍得容許債務人選擇
    以重建型之更生程序或清算型之清算程序清理其債務，藉以
    妥適調整債務人與債權人及其他利害關係人間之權利義務關
    係，保障債權人獲得公平受償，並謀求消費者經濟生活之重
    建復甦機會。
三、經查：本件聲請人於消費者債務清理條例施行前，曾依中華
    民國銀行公會會員辦理消費金融案件無擔保債務協商機制之
    規定申請債務協商，並與各參與協商之債權銀行達成分期還
    款協議，同意自95年12月起，分108 期，利率6%，每月10日
    以15,952元依各債權銀行債權金額比例清償各項債務，至全
    部清償為止，由聲請人向最大無擔保債權銀行國泰世華商業
    銀行繳款等情節，有協議書、無擔保債務還款計畫書附卷可
    參。而聲請人所稱每月薪資約25,839元，核與其所提出之薪
    資單大致相符，如以此數額扣除聲請人所稱每月自身開銷8,
    250 元（參諸內政部所公布98年度高雄市每人每月最低生活
    費為11,309元，聲請人所陳報之數額應屬合理），再扣除聲
    請人所稱扶養3 名子女開銷計10,500元（依戶籍謄本所示，
    聲請人之3 名子女分別為82、84、87年次出生，均頗年幼，
    ，參諸前開最低生活費以及該3 名子女應由聲請人與配偶共
    同扶養等情，聲請人所稱扶養開銷之數額應屬合理），所餘
    金額與前開協商款項相距甚遠，應可認其有不能清償債務之
    情事。聲請人曾於95年間依中華民國銀行公會會員辦理消費
    金融案件無擔保債務協商機制申請債務協商成立，雖無事證
    可認聲請人有遭受強暴、脅迫、詐欺或其他不法情事致違背
    自己意願而與債權銀行成立協商，然考量協商當時之主客觀
    情況，進行協商之債務人一般而言應係居於劣勢，少有實質
    討價還價之協議空間，僅為爭取利息減少或分期清償之些許
    優惠而同意。至於聲請人雖有自用房屋及土地各1 筆，然已
    因申辦貸款而設定抵押權，且經本院第3 次拍賣定最低拍賣
    價格為2,464,000 元，而抵押債權額則高達2,783,000 元，
    此有債權人清冊、當事人綜合信用報告及拍賣公告附卷可參
    ，是亦不因聲請人名下有房地而認其經濟狀況已足以處理前
    開債務問題。綜上所述，本件應認聲請人有不能清償債務之
    情事，且係因不可歸責於己之事由致履行顯有重大困難。此
    外聲請人復查無消費者債務清理條例第6 條第3 項、第8 條
    或第46條各款所定駁回更生聲請之事由存在，其聲請更生為
    有理由，應予准許。
四、依消費者債務清理條例第45條第1 項、第16條第1 項前段，
    裁定如主文。
中    華    民    國    98    年    7     月    31    日
                  民事鳳山分庭法  官譚德周
上為正本係照原本作成。
本件不得抗告。
本裁定已於民國98年7月31日下午5時公告。
中    華    民    國    98    年    7     月    31    日
                                      書記官  周麗珍


司法院資訊處製作；財團法人民間司法改革基金會備份。
